【裁判字號】    98,台上,822
【裁判日期】    980219
【裁判案由】    違反毒品危害防制條例
【裁判全文】
最高法院刑事判決              九十八年度台上字第八二二號
上  訴  人  台灣高等法院台南分院檢察署檢察官
被      告  甲○○
上列上訴人因被告違反毒品危害防制條例案件，不服台灣高等法
院台南分院中華民國九十七年十二月三日第二審更審判決（九十
七年度上更(一)字第三三八號，起訴案號：台灣雲林地方法院檢察
署九十五年度偵字第八七○號），提起上訴，本院判決如下：
    主  文
原判決撤銷，發回台灣高等法院台南分院。
    理  由
本件原判決以公訴意旨略稱：被告甲○○意圖營利，自民國九十
三年底某日起至九十四年十月間某日止，以其行動電話（門號0
000000000號）與湯協倉（下或稱湯某）聯絡後，在其
位於雲林縣西螺鎮○○路三三三巷六號住處，或湯某位於同縣莿
桐鄉埔子村五十五號住處，或程立仁位於同縣斗六市○○路六六
五巷十七弄六號住處，以每錢新台幣（下同）三千元至五千元不
等之價格，連續販賣第二級毒品安非他命予湯某、程立仁及李忠
信多次等情；因認被告涉犯毒品危害防制條例第四條第二項販賣
第二級毒品罪嫌（起訴書誤載被告涉犯同條例第四條第一項之販
賣第一級毒品罪嫌）。但經審理結果，認為不能證明被告犯罪，
因而撤銷第一審科刑之判決，改為諭知被告無罪；固非無見。
惟查：(一)、證人之陳述有部分前後不符，或相互間有所歧異時，
究竟何者為可採，法院仍得本其自由心證予以斟酌，非謂一有不
符或矛盾，即應認其全部均為不可採信；尤其關於行為動機、手
段、方法及結果等細節方面，證人之證言，有時因觀察角度、記
憶能力或詢（訊）問方式不同等因素，所述難免略有出入；但若
無重大瑕疵，而其基本事實之陳述，與真實性無礙時，仍非不得
予以採信。本件公訴意旨指被告自九十三年底某日起至九十四年
十月間某日止，以每錢三千元至五千元不等之價格，連續販賣安
非他命予證人湯協倉、程立仁及李忠信（下或稱湯、程、李三人
）多次等情，並舉湯、程、李三人於警詢及偵查中之證述作為證
據。原判決於理由內說明：湯某於警詢證稱：伊自九十三年底起
至九十四年十月二十日止，以二千元至三千五百元不等之價格向
被告購買安非他命等語。於偵查中證稱：伊自九十三年認識被告
時起即向被告購買安非他命，均撥打被告前述門號之行動電話與
被告聯絡，每次均以三千元之價格向被告購買半錢，談妥後被告
會將安非他命送到伊住處，交易次數多到難以計算等語。於第一
審證稱：伊自九十三年十二月間起至九十四年九月底止，平均一
星期向被告購買安非他命一次，總共購買約四十次，價格三千元
或五千元不等，購買五千元僅有七、八次，其餘都是三千元，三
千元約可購買安非他命半錢，伊大多以其行動電話（門號000
0000000）撥打被告前述門號行動電話聯絡購買安非他命
，成交後，有時伊騎機車至被告西螺住處取貨，有時被告拿至伊
住處，但其中有十四至十五次未交易成功等語。其於警詢及偵查
中所述向被告購買安非他命之時間、地點、次數及金額，與其在
第一審所述多所歧異，復與卷內電話通訊監察紀錄等證據資料內
容不符，因認其證詞不足採為被告販賣安非他命之證據（見原判
決第四頁第十三行至第六頁第二行）。然查，湯某於警詢時證稱
：自九十三年底起至九十四年十月二十日止，有時伊至被告住處
或被告至伊住處，以二千元至三千五百元不等之價格向被告購買
安非他命，另以每組對錶五千元之價格購買安非他命一錢，二組
對錶計一萬元之價格向被告購買安非他命二錢等語（見警卷第十
四至十五頁）。於偵查時證稱：伊自九十三年認識被告時起向被
告購買安非他命，伊打電話給被告，由被告將安非他命送至伊住
處，購買次數難以計算，每次交易半錢三千元；另以二組對錶向
被告換取安非他命二錢，價值一萬元等語（見偵字第八七○號卷
第十六至十七頁）。於第一審證稱：伊自九十三年十二月起，至
九十四年十月二十日止向被告購買安非他命，扣除以手錶交換毒
品部分，若僅計算現金購買部分，則更正為購買至同年九月底止
。成交後，有時伊騎機車至被告西螺住處拿安非他命，有時被告
拿至伊住處等語（見一審卷第一五九至一六二頁）。並稱：「（
問：從九十三年十二月底起到九十四年十月二十日止，拿了幾次
安非他命？）好多次」、「（問：平均幾天一次？）大概一星期
找他一次」等語（見一審卷第一五四頁）。嗣因第一審審判長要
求檢察官確認起訴湯某向被告購買安非他命之次數，檢察官乃以
一周一次計算，算至九十四年九月底止，共計購買四十次，至同
年十月二十日則為四十三次（見一審卷第一五五頁）。其就交易
金額部分則證稱：購買價格有三千元，也有五千元，五千元的次
數比較少，僅有七、八次，其餘都是三千元的等語（見一審卷第
一五四頁反面、第一五五頁）。綜上情節以觀，湯某對於向被告
購買安非他命之次數、地點、價格及交付方式等均已詳細供證，
且關於其如何向被告購買毒品之主要事實及情節均大致相符，復
與證人程立仁及李忠信於警詢、偵查及第一審所陳其等均委託湯
某向被告購買安非他命之情節亦大致相同（見警卷第十九至二十
、二十五頁，同上偵查卷第十六、四十至四十一頁，一審卷第一
七六、一七四至一八二頁）。雖其所述向被告購買安非他命之次
數及價格等細節，前後略有出入，但究係因虛構事實，抑購買次
數太多以致記憶不清或答詢態度欠缺嚴謹等因素所致，尚非全無
探究之餘地，本院前次發回意旨對此已加以指明。乃原審並未就
此項疑點詳加調查釐清，僅以其所述關於購買毒品之細節略有出
入，即認其所述全然不足採信，依上述說明，其採證難謂適法。
(二)、審理事實之法院對於被告有利及不利之證據，應一律注意，
詳為調查，綜合全案證據資料，本於經驗法則以定其取捨。故證
據雖已調查，若尚有其他必要部分並未調查，致事實未臻明白者
，如遽行判決，即難謂無應於審判期日調查之證據而未予調查之
違法。湯協倉於第一審證稱：伊於九十四年十月初分別在伊住處
及西螺程立仁家（相差約一星期），各以一組對錶作為向被告換
取安非他命之對價，共二次等語（見一審卷第一五六頁）。程立
仁於第一審亦證稱：伊於九十四年十月間，有拿二組對錶請湯協
倉去換安非他命，第一次好像是十月初，在何處已忘記，第二次
是十月中旬，在伊西螺住處，換了一錢或二錢，由伊與湯協倉、
李忠信一起施用等語（見一審卷第一六七頁反面、第一六八頁）
。李忠信於第一審亦證稱：伊有一次在程立仁住處將渠等竊得之
對錶拿給湯某，湯某好像拿去找被告換安非他命，事後湯某帶回
安非他命大約一錢等語（見一審卷第一七五頁反面、第一七六頁
），彼等所述關於曾將對錶交付湯某持向被告換取安非他命之事
實大致相符。原判決以被告雖坦承湯某曾於九十四年十月間交付
二組對錶予伊，但否認係用以購買安非他命，辯稱係要伊介紹朋
友購買該對錶等語。且湯某所稱其以對錶請被告換取毒品之時間
（即九十四年十月初及同年月中旬某日），與其於另案自白僅於
同年月二十日施用毒品一次之情節不符；而程立仁、李忠信固證
稱有拿對錶交予湯某向被告換取安非他命，但並未親眼目睹其事
，因認湯、程、李三人所述均不足以採信。但湯某有無受程立仁
及李忠信之委託以上述對錶向被告換取安非他命，與其本身施用
安非他命之情節（即施用之時間與次數）並無重要關聯。而其於
另案自白施用毒品之事實（即在九十四年十月二十日施用安非他
命一次）雖經台灣嘉義地方法院以九十五年度嘉簡字第九七號簡
易判決處刑確定，但該判決僅以湯某之自白及驗尿結果作為證據
，並未就湯某有無於其他時間施用安非他命之事實加以調查認定
（見一審卷第九十九至一○一頁），故湯某自白僅於九十四年十
月二十日施用安非他命一次，是否確屬實情？尚非全無研求餘地
。原判決僅以其所述用對錶向被告換取毒品之時間（即九十四年
十月初及同年月中旬某日），與其於另案自白施用毒品之時間及
次數不同，即認其所述全然不足採信，其對於證據之取捨難謂與
論理法則無違。且湯某交付對錶予被告之目的，若係請被告介紹
朋友購買該對錶，而非以該對錶向被告換取（即購買）安非他命
，何以湯、程、李三人不據實陳明，卻一致證稱係請湯某向被告
換取安非他命，而為不利於被告之證述？亦有違常情。況程立仁
與李忠信雖未親見湯某以對錶向被告換取安非他命，但其二人均
一致證稱湯某有帶回安非他命供渠等施用之事實。若湯某係請被
告協助出售對錶，而非以對錶向被告換取安非他命，何以湯某未
將出售對錶所得價款交予程立仁、李忠信，卻帶回安非他命供其
與程、李二人施用？亦有蹊蹺，究竟原因何在？以上疑點與本案
實情之發現暨被告與湯、程、李等人所述何者為可信攸關，猶有
深入調查釐清之必要。原審未詳加根究調查明白，遽認湯、程、
李等三人所述均不足採信，而為被告有利之認定，自有應於審判
期日調查之證據而未予調查之違法。檢察官上訴意旨指摘原判決
不當，為有理由，應認仍有撤銷原判決發回更審之原因。
據上論結，應依刑事訴訟法第三百九十七條、第四百零一條，判
決如主文。
中    華    民    國  九十八  年    二    月   十九   日
                      最高法院刑事第九庭
                          審判長法官  洪  文  章
                                法官  王  居  財
                                法官  郭  毓  洲
                                法官  黃  梅  月
                                法官  邱  同  印
      本件正本證明與原本無異
                                      書  記  官
中    華    民    國  九十八  年    二    月  二十三  日
                                                      Ｑ


司法院資訊處製作；財團法人民間司法改革基金會備份。
